ACORDAO-COMPLETO-2509946

ACÓRDÃO 3590/2022 ATA 21/2022 - PRIMEIRA CÂMARA

VISTOS, relatados e discutidos estes autos de tomada de contas especial instaurada pelo Fundo Nacional de Saúde, em razão de não comprovação da regular aplicação dos recursos federais do Sistema Único de Saúde na Campanha Nacional de Cirurgias Eletivas.
ACORDAM os ministros do Tribunal de Contas da União, reunidos em sessão da 1ª Câmara, ante as razões expostas pelo relator, em:
9.1. rejeitar as alegações de defesa apresentadas pela Pró-Médica Ltda;
9.2. com fundamento nos arts. 1º, I, 16, III, alíneas 'b' e 'c', da Lei 8.443/1992 c/c os arts. 19, parágrafo único, e 23, III, da mesma Lei, e com arts. 1º, I, 209, II, do Regimento Interno, julgar irregulares as contas da responsável Pró-Médica Ltda, condenando-o ao pagamento das quantias constantes das tabelas a seguir especificadas (débitos) , deduzidas das parcelas já recolhidas (crédito) , com a fixação do prazo de 15 (quinze) dias, a contar da notificação, para comprovarem, perante o Tribunal (art. 214, III, alínea 'a', do Regimento Interno) , o recolhimento das dívidas aos cofres do Fundo Nacional de Saúde, atualizada monetariamente e acrescida dos juros de mora, calculados a partir da data discriminada, até a data do recolhimento, na forma prevista na legislação em vigor:
	Data de ocorrência
	Valor histórico (R$) 
	Débito/Crédito

	7/11/2000
	22.542,65 
	D

	21/12/2000
	16.375,65 
	D

	5/2/2001
	13.045,32 
	D

	13/3/2001
	19.534,24 
	D

	11/4/2001
	12.320,28 
	D

	10/1/2001
	15.581,91 
	D

	9/3/2004
	5.926,98 
	C

	14/4/2004
	5.916,00 
	C

	6/5/2004
	6.003,25 
	C

	9/6/2004
	6.085,00 
	C

	6/7/2004
	6.176,35 
	C

	6/8/2004
	6.280,61 
	C

	6/9/2004
	6.398,15 
	C

	4/10/2004
	6.504,24
	C

9.3. autorizar, desde logo, nos termos do art. 28, II, da Lei 8.443/1992, a cobrança judicial das dívidas caso não atendidas as notificações;
9.4. autorizar, caso solicitado pelo responsável, o pagamento das dívidas em até 36 (trinta e seis) parcelas mensais e consecutivas, nos termos do art. 26 da Lei 8.443/1992 c/c o art. 217 do Regimento Interno, fixando-lhes o prazo de 15 (quinze) dias, a contar do recebimento das notificações, para comprovarem perante o Tribunal o recolhimento da primeira parcela, e de 30 (trinta) dias, a contar da parcela anterior, para comprovar o recolhimento das demais parcelas, devendo incidir sobre cada valor mensal, atualizado monetariamente, os juros de mora devidos, na forma prevista na legislação em vigor;
9.5.  encaminhar cópia desta deliberação à Procuradoria da República no Estado do Piauí, nos termos do § 3º do art. 16 da Lei 8.443/1992;
9.6. enviar cópia deste acórdão ao Fundo Nacional de Saúde e à empresa responsável;
9.7. informar aos interessados que o inteiro teor da presente deliberação estará disponível para consulta no dia seguinte à sua oficialização, no endereço www.tcu.gov.br/acordaos.

TOMADA DE CONTAS ESPECIAL instaurada em razão de não comprovação da regular aplicação dos recursos federais repassados para aplicação na Campanha Nacional de Cirurgias Eletivas.

Primeira Câmara

Fundo Nacional de Saúde (FNS).

3. Interessados/Responsáveis:
3.1. Interessado: Fundo Nacional de Saúde (FNS).
3.1. Responsável: Pró-Médica Ltda. (73.711.236/0001-00).

13.1. Ministros presentes: Walton Alencar Rodrigues (Presidente), Benjamin Zymler, Vital do Rêgo e Jorge Oliveira.
13.2. Ministros-Substitutos presentes: Augusto Sherman Cavalcanti e Weder de Oliveira (Relator).

WEDER DE OLIVEIRA

Trata-se de tomada de contas especial instaurada pelo Fundo Nacional de Saúde (FNS) , em desfavor da clínica Pró-Médica Ltda. e Ariosto Monte Fontes Ibiapina, em razão de não comprovação da regular aplicação dos recursos federais repassados para aplicação na Campanha Nacional de Cirurgias Eletivas.
2.	Transcrevo, com ajustes de forma pertinentes, a instrução da Secretaria de Controle Externo de Tomada de Contas Especial (Secex-TCE) [footnoteRef:2]: [2:  Peça 55.] 
"HISTÓRICO
2.	Em 22/11/2018, com fundamento na IN/TCU 71/2012, alterada pela IN/TCU 76/2016 e DN/TCU 155/2016, o dirigente da instituição Fundo Nacional de Saúde - MS autorizou a instauração da tomada de contas especial (peça 1) . O processo foi registrado no sistema e-TCE com o número 2449/2018.
3.	A aplicação irregular dos recursos do SUS, no âmbito do Campanha Nacional de Cirurgias Eletivas, por parte de PRO MÉDICA LTDA. (CNPJ: 73.711.236/0001-00) , no período de 7/11/2000 a 11/4/2001, totalizaram, em valores originais, R$ 99.400,05 (peças 3, 4, 5, 6, 7 e 8) .
4.	O fundamento para a instauração da Tomada de Contas Especial, conforme consignado na matriz de responsabilização elaborada pelo tomador de contas, foi a constatação da seguinte irregularidade: 
Após análise da documentação disponibilizada, visita domiciliar aos pacientes para verificação das conformidades dos procedimentos cobrados e pagos referentes a Campanha Nacional de Cirurgias de Varizes e análise da defesa apresentada pela Direção do Hospital Pro-Médica Ltda. à Auditoria concluiu que das 280 AIH pagas, 276 foram cobradas indevidamente, desobedecendo o que determina a PT/GM 11° 964/00 em suas Considerações, a PT/SE/SAS nº 22/00 no seu Art. 1º e a PT/GM n° 396/00, que aprovou o Manual de Sistema de Informações Hospitalares do SUS no seu item 5.7.6.12 acarretando prejuízos aos usuários do Sistema, bem como danos financeiros ao erário. Devido a rescisão do Termo de Parcelamento nº 11/2004, a área técnica, CORF, conforme Demonstrativo de Apuração do Débito, fls. 150-156 (0482192) apurou o valor a ser restituído pela entidade privada Pro Médica Ltda., na pessoa do seu representante legal que assinou o Termo de Parcelamento.
5.	Consta do Relatório de Auditoria do Denasus, de 29/4/2003 (peça 3, p.7) : 
Após análise da documentação disponibilizada e as visitas domiciliares, constatou-se o a seguir discriminado: 
- Os 194 pacientes visitados, correspondem a 280 AIH pagas; 
- Das 280 AIH pagas, 276 foram cobradas indevidamente. correspondendo a 98,57%; 
- Das 276 AIH pagas indevidamente, 107 (38.78%) foram dos procedimentos cirúrgicos; 
- Das 276 AIH pagas indevidamente. 133 (48.18%) foram do procedimento ambulatorial - escleroterapia; 
- Das 276 AIH pagas indevidamente, 30 (10.87%) foram de pacientes que não se submeteram a cirurgia;
- Das 276 AIH pagas indevidamente, 6 (2.17%) foram de pacientes que nunca residiram nos endereços citados nas AIH.
6.	Os responsáveis arrolados na fase interna foram devidamente comunicados e, diante da ausência de justificativas suficientes para elidir a irregularidade e da não devolução dos recursos, instaurou-se a tomada de contas especial.
7.	No relatório (peça 28) , o tomador de contas concluiu que o prejuízo importaria no valor original de R$ 99.400,05, imputando-se a responsabilidade a Pro Médica Ltda, na condição de contratado e Ariosto Monte Fontes Ibiapina, Diretor Técnico do Pro Médica, no período de 8/11/1993 até o momento, na condição de dirigente. 
8.	Em 24/10/2019, a Controladoria-Geral da União emitiu o relatório de auditoria (peça 30) , em concordância com o relatório do tomador de contas. O certificado de auditoria e o parecer do dirigente do órgão de controle interno concluíram pela irregularidade das presentes contas (peças 31 e 32) .
9.	Em 27/11/2019, o ministro responsável pela área atestou haver tomado conhecimento das conclusões contidas no relatório e certificado de auditoria, bem como do parecer conclusivo do dirigente do órgão de controle interno, manifestando-se pela irregularidade das contas, e determinou o encaminhamento do processo ao Tribunal de Contas da União (peça 33) .
10.	À peça 36 dos autos, foram efetuadas as análises relacionadas aos fatos que ensejaram a instauração da TCE, tendo sido proposta a realização das citações dos responsáveis constantes do preâmbulo da presente instrução. A proposta foi corroborada pelo Diretor e Secretário da Unidade Técnica (peças 37 e 38) . Destarte, foi efetuada a citação deferida (peça 40) , tendo o responsável apresentado as alegações de defesa, consoante os documentos assentes às peças 45 a 61. 
ANÁLISE DOS PRESSUPOSTOS DE PROCEDIBILIDADE DA IN/TCU 71/2012
Apreciação do Prejuízo ao Contraditório e Ampla Defesa
10.1.Verifica-se que não houve o transcurso de mais de dez anos desde o fato gerador sem que tenha havido a notificação dos responsáveis pela autoridade administrativa federal competente (art. 6º, inciso II, c/c art. 19 da IN/TCU 71/2012, modificada pela IN/TCU 76/2016) , uma vez que o fato gerador da irregularidade sancionada ocorreu em 11/4/2001, há dezenove anos, sendo os responsáveis notificados sobre a irregularidade pela autoridade administrativa competente, tanto assim que foi apresentado o Termo de Parcelamento n° 11/2004, conforme Despacho n° 06/05/2004 6 003 25 1150/SE/FNS/CGEOFC/CORF, de 15/10/2004, fl. 157 (0482192) , em que se apurou o valor a ser restituído pela entidade privada Pro-Medica Ltda, na pessoa do seu representante legal que assinou o Termo de Parcelamento, consoante informações assentes no item VII do relatório de tomada de contas especial (peça 28, p. 4) . 
10.2. Pro Médica Ltda, por meio do ofício acostado à peça 17, recebido em 26/7/2002, conforme AR (peça 18) .
Valor de Constituição da TCE 	
11.	Verifica-se, ainda, que o valor atualizado do débito apurado (sem juros) em 1/1/2017 é de R$ 281.563,27, portanto superior ao limite mínimo de R$ 100.000,00, na forma estabelecida conforme os arts. 6º, inciso I, e 19 da IN/TCU 71/2012, modificada pela IN/TCU 76/2016. 
OUTROS DÉBITOS NOS SISTEMAS DO TCU COM OS MESMOS RESPONSÁVEIS
12.	Informa-se que foi encontrado débito imputável aos responsáveis em outros processos no Tribunal:
Responsável	Processos
Pro Médica Ltda	Processo 032.613/2010-5 (TCE, encerrado) 
Ariosto Monte Fontes Ibiapina	Processo 044.004/2012-5 (CBEX, encerrado) e Processo 032.613/2010-5 (TCE, encerrado) 
13.	A tomada de contas especial está, assim, devidamente constituída e em condição de ser instruída.
EXAME TÉCNICO			  
Da citação do responsável e alegações de defesa apresentadas:
Ofício 8816/2020-TCU/Seproc, de 21/3/2020 (peça 40) :
Alegações de defesa apresentadas pelo responsável Pro Médica Ltda (CNPJ: 73.711.236/0001-00) (peça 45) :
14.	O defendente iniciou as suas alegações de defesa contextualizando as situações pelas quais deram ensejo à instauração da TCE, bem como da tempestividade na apresentação das alegações de defesa. A defesa alega a existência de prazo decadencial, uma vez que a constatação anunciada reputa que o suposto dano ao erário público teve fatos geradores encerrados em 11/4/2001 e, portanto, não haveria dúvidas de que os institutos da prescrição e da decadência têm como fundamentos a pacificação social e a segurança jurídica. Se não existisse prazo para o titular do direito exercer a sua pretensão, todas as relações jurídicas seriam sempre marcadas pela incerteza e instabilidade, considerando que um fato ocorrido há anos ou mesmo décadas poderia ser questionado.
14.1. Alegou que, quanto à matéria constitucional, trata o art. 37, §5º, da CF:
'§ 5º A lei estabelecerá os prazos de prescrição para ilícitos praticados por qualquer agente, servidor ou não, que causem prejuízos ao erário, ressalvadas as respectivas ações de ressarcimento'. 
14.2. Alega o defendente ser de conhecimento público o entendimento deste E. Tribunal de Contas pela imprescritibilidade do Procedimento de Tomada de Contas Especial, a empresa contestante se propõe a explanar acerca da matéria, trazendo à baila atual e necessária interpretação da norma constitucional, para, ao final reverter o equívoco no posicionamento acima disposto pela Corte e, interpretando a referida norma constitucional, percebe-se que o constituinte destacou expressamente em sua primeira parte que: 
	- a lei deverá estabelecer os prazos de prescrição para ilícitos; 
	- praticados por qualquer pessoa (servidor ou não) ;
 	- que gerem prejuízo ao erário. 
14.3. A segunda parte da referida norma, em contrapartida, expôs a imprescritibilidade da ação de ressarcimento ao erário. Dito isso, conclui-se que o § 5º do art. 37 da CF/88 deve ser interpretado de forma conjunto com o § 4º, razão pela qual a imprescritibilidade anunciada se refere apenas aos casos de improbidade administrativa e, caso contrário, ou seja, optando-se por uma interpretação ampla da ressalva final contida no § 5º, toda e qualquer ação de ressarcimento movida pela Fazenda Pública se tornaria imprescritível, o que seria desproporcional, bem como tornaria inócua a primeira fração do aludido parágrafo. Assim, assere a defesa que penas se não houvesse uma distinção entre os ilícitos civis, administrativos e penais, promovendo-se interpretação geral e inespecífica, poderia ser aplicada de forma absoluta a imprescritibilidade quanto a danos suportados pela Administração Pública.
14.4. Assim, o defendente colacionou aos autos alguns entendimentos firmados em outros tribunais, em casos concretos, inclusive no STF, acerca da confirmação de suas alegações, de ato DOLOSO para a imprescritibilidade, não generalizando, verifica-se a prescritibilidade das ações de ressarcimento decorrentes de atos de improbidade administrativa praticados com CULPA, que devem ser propostas nos prazos do art. 23, da Lei nº 8.429/92 (LIA) : 
	Art. 23. As ações destinadas a levar a efeitos as sanções previstas nesta lei podem ser propostas: 
	I - até cinco anos após o término do exercício de mandato, de cargo em comissão ou de função de confiança; 
	II - dentro do prazo prescricional previsto em lei específica para faltas disciplinares puníveis com demissão a bem do serviço público, nos casos de exercício de cargo efetivo ou emprego.
	III - até cinco anos da data da apresentação à administração pública da prestação de contas final pelas entidades referidas no parágrafo único do art. 1º desta Lei.
14.5. Assim, a defesa aduz que a presente tomada de contas trata no máximo de dano por ilícito administrativo, inexistindo no caso prática de ato doloso ou constatação de qualquer ato de improbidade atribuído à pessoa jurídica em questão. Tanto que as sanções administrativas (multas) foram declaradas prescritas pelo próprio TCU. Ademais, no mesmo julgamento o STF preconizou a importância do instituto da prescrição para a estabilização das relações sociais, bem como observou o caráter excepcionalíssimo da imprescritibilidade. Ainda, restou observado no mencionado julgamento que a imprescritibilidade estaria restrita às 'ações cíveis de ressarcimento ao erário', dispondo implicitamente sobre o caráter judicial das demandas.
14.6. O defendente destaca o caráter administrativo da presente Tomada de Contas Especial, procedimento de controle das finanças públicas, com finalidade de constituir crédito não tributário, no caso de constatação de irregularidades, com reconhecido status de título executivo extrajudicial, nos termos dos arts. 19, caput, e 24 da Lei 8.443/92, in verbis: 
'Art. 19. Quando julgar as contas irregulares, havendo débito, o Tribunal condenará o responsável ao pagamento da dívida atualizada monetariamente, acrescida dos juros de mora devidos, podendo, ainda, aplicar-lhe a multa prevista no art. 57 desta Lei, sendo o instrumento da decisão considerado título executivo para fundamentar a respectiva ação de execução. 
 (...) 
Art. 24. A decisão do Tribunal, de que resulte imputação de débito ou cominação de multa, torna a dívida líquida e certa e tem eficácia de título executivo, nos termos da alínea b do inciso III do art. 23 desta Lei.' 
14.7. Assim, a defesa alega que o presente procedimento administrativo (TCE) persegue a mesma finalidade da fase de conhecimento de ação judicial de improbidade administrativa e ressarcimento ao erário ou das ações de ressarcimento, pois ambas têm como finalidade, constituir crédito não tributário e devem ser observadas algumas distinções práticas quanto à contemplação do contraditório e da ampla defesa nos tramites administrativo e judicial, em especial quanto ao ônus probatório. 
14.8. Assevera que, enquanto em âmbito administrativo o ônus da prova é imputado ao responsável pela utilização dos valores repassados pela União, o qual, não comprovando a efetiva e adequada a aplicação dos recursos públicos, responderá presumidamente pela ocorrência de dano ao patrimônio público, com a imputação do débito; no âmbito judicial, o ônus da prova incumbe a quem alega a ocorrência do prejuízo ao erário e atribui responsabilidade ao seu causador, perante o Poder Judiciário. Na Tomada de Contas Especial, o ônus da prova incumbe ao responsável pela aplicação dos recursos repassados, característica intrínseca do processo de prestação ou tomada de contas; na ação de ressarcimento, imprescritível, o ônus da prova do efetivo prejuízo ao erário incumbe a quem pleiteia o ressarcimento, perante o Poder Judiciário.
14.9. A defesa mencionou o prazo de 180 dias estipulado na IN/TCU para a instauração da TCE, alegando em seu art. 8º, que o procedimento deve ser instaurado imediatamente, existindo verdadeira lacuna legislativa. Dessa forma, resulta imperativo o uso da analogia, como recurso de integração legislativa, conforme permissivo do art. 4º da LINDB, para o fim de aferir o prazo para o agir da Administração, destacando, ainda, que o prazo máximo de cinco anos é uma constante para as hipóteses de decadência ou prescrição nas relações com o Poder Público, independente de figurar no polo passivo ou ativo da relação jurídica.
14.10. O defendente asseriu que o parcelamento realizado no processo administrativo foi condicionado a seguir as exigências da Portaria 1.751/2002 (ofício n° 0002/MS/FNS/CGEOFC/CCONT) , sendo autorizado diretamente pelo Diretor-Executivo do Fundo Nacional de Saúde, Sr. Reginaldo Muniz Barreto, em total desconformidade com a legislação vigente, uma vez que esta não prevê a competência do Ministério da Saúde e tampouco do Fundo Nacional de Saúde para realizar diretamente parcelamento administrativo dos créditos da UNIÃO.
14.11. A defesa alega que é inimaginável superação da prejudicial de mérito ligada à decadência, cumpre destacar que, subsistindo o parcelamento TP 11/2004, ainda assim o presente processo administrativo estaria fadado ao arquivamento, eis que fulminado pela prescrição. Sobre a interrupção da prescrição, dispõe o art. 202, do CC/2002: 
Art. 202. A interrupção da prescrição, que somente poderá ocorrer uma vez, dar-se-á: 
	I - por despacho do juiz, mesmo incompetente, que ordenar a citação, se o interessado a promover no prazo e na forma da lei processual;	
	II - por protesto, nas condições do inciso antecedente;
	III - por protesto cambial;
	IV - pela apresentação do título de crédito em juízo de inventário ou em concurso de credores; 
	V - por qualquer ato judicial que constitua em mora o devedor; 
	VI - por qualquer ato inequívoco, ainda que extrajudicial, que importe reconhecimento do direito pelo devedor. Parágrafo único. A prescrição interrompida recomeça a correr da data do ato que a interrompeu, ou do último ato do processo para a interromper.
14.12. A defesa menciona que o parcelamento em questão trata de ato com prestações sucessivas, no qual a contestante deveria assumir mensalmente a obrigação de pagar as parcelas acertadas, tem-se que o prazo prescricional restou suspenso enquanto não regularmente pertencente ao dito parcelamento. Ou seja, durante o período de adimplemento das parcelas não haveria contagem de prazo prescricional, posto que não haveria interesse para a Administração em instaurar o Procedimento Administrativo de Tomada de Contas Especial e, se assim entende-se, cobrá-lo diretamente e que o parcelamento foi firmado pela contestante em janeiro de 2004, que realizou o pagamento de 8 (oito) parcelas, sendo a última datada de 04/10/2004, nenhuma mais após essas oito.
14.13. Entende o defendente que se a última parcela paga pela empresa contestante ocorreu em 4/10/2004, indiscutível que, com o inadimplemento de 90 (noventa) dias, o referido parcelamento foi automática e definitivamente rescindido em 04/02/2005, renascendo nesta data a pretensão (actio nata) da Fazenda Pública em Instaurar a Tomada de Contas Especial ou cobrá-lo diretamente. Entretanto, conforme já amplamente comprovado nestes autos, a Administração Pública manteve-se inerte, deixando transcorrer o lapso de quatorze anos e nove meses para realizar a instauração da TCE em 27/11/2019. 
14.14. Assim, concluiu que, caso se compreenda pela validade do parcelamento autorizado em 29/01/2004, requer-se, desde já, o reconhecimento de sua rescisão automática em 04/02/2005, quando se iniciou a contagem do prazo quinquenal de prescrição, encerrado em 04/02/2010, encontrando-se prescrito o direito de instaurar o presente procedimento.
14.15. A defesa destaca que era ônus da Administração Pública exigir a comprovação dos depósitos, não realizados após outubro de 2004, constatando a rescisão do parcelamento (4/2/2005) e requerendo a revogação da mencionada liminar, vindo destacar a inércia da Administração em promover a instauração do procedimento de TCE ou cobrá-lo diretamente após retomada do prazo prescricional em 4/2/2005, levando mais de doze anos para promovê-la, sendo alcançada a pretensão pela prescrição.
14.16. Posteriormente a defesa alegou a invalidade da realização da auditoria por parte do Denasus, de acordo com a Portaria n.º 401/GM, de 29 de março de 2001, o recebimento pelo Ministério da Saúde de denúncias relacionadas com o funcionamento do SUS tem como consequência imediata sua apuração através de auditoria a ser feita pelo DENASUS e, dessa forma, o ato administrativo que desencadeia o início de uma auditoria pelo DENASUS é totalmente vinculado, exigindo-se, assim, sua explícita motivação, sob pena de nulidade. Assim, o defendente requereu que fosse reconhecida a validade da Auditoria n° 006/2001 e, consequentemente a invalidade/nulidade da Auditoria n° 156, haja vista que inexistiria motivação ou justificativa plausível que autorize a desqualificação da primeira Auditoria realizada.
14.17. Relativamente ao mérito, o defendente asseriu acerca da metodologia da realização dos procedimentos que deram ensejo à verificação irregular da atuação por parte do defendente, que posteriormente veio a ser impugnado e vir posteriormente a tornar-se objeto de glosa, parcelamento de débito e instauração da TCE, considerando o seu não cumprimento. Destarte, a defesa alega que os documentos comprobatórios anunciados para a apuração de valores por meio de planilhas de glosas anexados aos autos se mostram insuficientes para comprovar a presença dos requisitos necessários para a responsabilização, quais sejam, conduta do agente (dolosa e culposa) ; resultado (dano) ; nexo causal entre a conduta e o resultado, tendo requerido que fosse declarada a incapacidade das provas constituídas na Auditoria n° 156 como meio de apuração das glosas especificadas no documento quatro destes autos, observados que a simples declaração oral de pacientes não tem o condão absoluto de comprovar a existência das irregularidades imputadas à contestante.  
Análise:
15.	Verifica-se que foi dada oportunidade de defesa aos agentes responsabilizados na fase interna, em obediência aos princípios constitucionais que asseguram o direito ao contraditório e à ampla defesa (art. 5º, inciso LV, da Constituição Federal) , conforme detalhado no item 'Análise dos Pressupostos de Procedibilidade da IN/TCU 71/2012', subitem '	Prejuízo ao Contraditório e Ampla Defesa'.
15.1. Os elementos de convicção juntados aos autos demonstram que o prejuízo ao erário que motivou a instauração desta TCE decorreu de irregularidades nas cobranças de serviços prestados por entidade privada remunerada com recursos do Sistema único de Saúde. O dano ao erário identificado decorreu da má administração de recursos públicos, face à violação dos normativos, concernente às cobranças/recebimentos indevidos por procedimentos no âmbito da Campanha Nacional de Cirurgias de Varizes, não havendo evidências de que os recursos despendidos tenham sido aplicados em prol de alguma finalidade pública, devendo a recomposição ser feita ao Fundo Nacional de Saúde.
15.2. Inicialmente, cabe não deixar olvidar que, conquanto o fato gerador da irregularidade sancionada tenha ocorrido em 11/4/2001, há dezenove anos, os responsáveis foram notificados sobre a irregularidade pela autoridade administrativa competente, tanto assim que foi apresentado o Termo de Parcelamento n° 11/2004, conforme Despacho n° 6/5/2004 6 003 25 1150/SE/FNS/CGEOFC/CORF, de 15/10/2004, que apurou o valor a ser restituído pela entidade privada Pró-Medica Ltda, na pessoa do seu representante legal que assinou o Termo de Parcelamento, consoante informações assentes no item VII do relatório de tomada de contas especial (peça 28, p. 4) . 
15.3. Destarte, tão logo se vislumbrou a irregularidade em questão, chamou-se o responsável ainda nos anos de 2004, tendo o próprio reconhecido a dívida e firmado acordo para ressarcir o erário, apenas três anos ocorridos quanto a débitos questionados, portanto, em prazo inferior ao que se prevê na norma para ser considerado prejudicado o exercício do contraditório e da ampla defesa, consoante ver-se-á. 
15.4. O TCU adota como linha de entendimento jurisprudencial o arquivamento processual quando se verifica a ausência dos pressupostos de desenvolvimento válido e regular do processo, inclusive fartamente mencionado pela defendente, maiormente quando se verifica a possibilidade no prejuízo ao contraditório e à ampla defesa, conforme insculpido no texto constitucional. Assim, in casu, não há enquadramento nas situações que possam porventura pugnar pelo arquivamento do presente processo, já que restou demonstrado que estamos aqui a tratar de caso diferente, onde não se vislumbra nenhum prejuízo na defesa da responsável. 
15.5. Não há razão para acolher os argumentos de prescrição apresentados, não viabilizando assim o prazo prescricional de dez anos. Esta matéria já se encontra pacificada, no âmbito deste Tribunal em consonância com o STF no julgamento do Mandado de Segurança nº 26.210-9/DF, em 04/09/2008 e conforme a Súmula-TCU 282, enunciada:
As ações de ressarcimento movidas pelo Estado contra os agentes causadores de danos ao erário são imprescritíveis.
15.6. O STF, no RE 669.069 (Repercussão Geral 666) , declarou que são prescritíveis as ações de ressarcimento movidas pela Fazenda Pública decorrente de ilícito civil, ressaltando-se para a necessidade de atenção quanto ao tipo de ilícito apresentado caso a caso, visto que, ilícitos civis e administrativos não se confundem. Nesse sentido, há que ressaltar que este Tribunal, em recentes julgados (Acórdão 5928/2016-TCU-Segunda Câmara, rel. VITAL DO RÊGO e 5.939/2016-TCU-2ª Câmara, rel. MARCOS BEMQUERER) , tem entendido que a tese fixada pelo STF no RE 669.069, que trata da incidência da prescrição nos débitos com a União decorrentes de ilícitos civis, com prazo prescricional de cinco anos, não alcança prejuízos que decorram de ilícitos administrativos, como os aqui discutidos, que são imprescritíveis.
15.7. Também não se confunde com a prescritibilidade da pretensão punitiva amparada no art. 205 do Código Civil, que trata das aplicações de sanções, como multa, declaração de inidoneidade de licitante ou inabilitação para função pública. Esses são prescritíveis no prazo de dez anos, conforme Acórdão 1441/2016-TCU-Plenário, Relator Benjamin Zymler, que uniformizou a jurisprudência acerca dessa questão.
15.8. Não se confunde também com o prejuízo ao exercício do contraditório e da ampla defesa em função do grande lapso temporal entre a prática do ato irregular e a primeira notificação válida do responsável. Nesse caso, conforme estabelecido no art. 6º, inciso II, c/c art. 19 da IN/TCU 71/2012, modificada pela IN/TCU 76/2016, o TCU avalia a possibilidade de arquivamento da TCE quando há o decurso de prazo superior a 10 anos. 
15.9. Uma vez afastada a tese de prescritibilidade, passa-se a análise das alegações de mérito do defendente.
15.10. No que se refere às alegações acerca de entendimentos de outros Tribunais, inclusive o STF, é pertinente mencionar que o TCU adota em seus julgados o princípio da independência das instâncias, segundo o qual os trabalhos desenvolvidos em várias instâncias sobre o mesmo fato correm de forma independente, o que pode desencadear condenações simultâneas nas esferas cível, criminal e administrativa. A competência do TCU, insculpida no texto constitucional, é bem ampla e atinge não só administradores públicos, como também pessoas físicas e jurídicas que utilizem, arrecadem, guardem, gerenciem ou administrem dinheiros, bens e valores públicos ou pelos quais a União responda, ou que, em nome desta, assuma obrigações de natureza pecuniária.
15.11. Nesses termos, diante da constatação de atos que causem prejuízos ao Erário, o TCU pode, além de imputar débitos, aplicar outras penalidades que podem ser de cunho pecuniário ou não. Nos casos mais graves, como o configurado nos presentes autos, não é incomum que seja declarada a inidoneidade para licitar com a Administração Pública Federal.
15.12. Também é pertinente mencionar, que embora o artigo 935 do Código Civil prescreva que a 'responsabilidade civil é independente da criminal, não se podendo questionar mais sobre a existência do fato, ou sobre quem seja o seu autor, quando estas questões se acharem decididas no juízo criminal', há que se levar em consideração, de maneira conjugada, o artigo 66 do Código de Processo Penal, que estabelece que 'não obstante a sentença absolutória no juízo criminal, a ação civil poderá ser proposta quando não tiver sido, categoricamente, reconhecida a inexistência material do fato'.
15.13. Desse modo, é entendimento na Jurisprudência consolidada do Tribunal que o TCU é instância independente, não se faz necessário aguardar manifestação posterior do Poder Judiciário sobre a matéria em apreço (Acórdão 3125/2013-TCU-Plenário, da Relatoria do Ministro Raimundo Carrero) . Conclui-se, assim, que o princípio da independência das instâncias permite ao TCU apreciar, de forma plena, a boa e regular gestão dos recursos públicos federais, mesmo nos casos em que as irregularidades também estejam sendo apuradas em outras instâncias administrativas ou judiciais, sendo que o juízo administrativo só se vincula ao penal quando neste último é afirmada, categoricamente, a inexistência do fato ou que o acusado não foi o autor do ilícito.
15.14. No que se referem às alegações acerca de que os documentos comprobatórios anunciados para a apuração de valores por meio de planilhas de glosas anexados aos autos se mostram insuficientes para comprovar a presença dos requisitos necessários para a responsabilização, quais sejam, a conduta do agente (dolosa e culposa) ; resultado (dano) ; nexo causal entre a conduta e o resultado, tendo requerido que fosse declarada a incapacidade das provas constituídas na Auditoria n. 156 como meio de apuração, também não merecem prosperar, uma vez que é entendimento uníssono na Jurisprudência do TCU de que a responsabilidade pela apresentação da regular gestão dos recursos recebidos por terceiros é obrigatoriedade do recebedor.
15.15. Sabe-se que a jurisprudência do TCU é firme no sentido de que cabe ao responsável demonstrar o nexo causal entre os recursos federais repassados e as despesas incorridas na execução do ajuste, pela apresentação, por exemplo, no caso concreto, dos documentos comprobatórios de que os procedimentos médicos foram realizados, entre outros documentos exigíveis, permitindo, assim, que reste efetivamente confirmada a execução do ajuste com os recursos federais utilizados.
15.16. Por conseguinte, a falta de comprovação da correta aplicação dos recursos federais transferidos, diante da ausência do aludido nexo causal, configura ofensa não só às regras legais, mas também aos princípios basilares da administração pública, já que, ao final e ao cabo, o gestor deixa de prestar satisfação à sociedade sobre o efetivo emprego dos recursos públicos postos sob a sua responsabilidade, dando ensejo, então, à presunção legal de dano ao erário pelo desvio dos recursos federais.
15.17. Destarte, como se observa, a despeito de o defendente alegar a regularidade na execução dos recursos, alega a ilegalidade/irregularidade na auditoria realizada pelo Denasus, o fato é que o defendente não demonstrou a regular realização dos procedimentos médicos que tiveram o questionamento, não sendo possível dar guarida às alegações apresentadas, que apenas se limitaram a afirmar que foram regularmente utilizados. Tanto não foram bem utilizados os recursos, que à época da constatação das irregularidades o próprio responsável se propôs a efetuar a devolução dos mesmos por meio de parcelamento, mas posteriormente não cumprindo a obrigação assumida.
15.18. Assim, não tendo o defendente conseguido comprovar a inexistência do débito, sendo a aplicação dos recursos sob sua responsabilidade, em afronta às normas que impõem aos responsáveis pelo recebimento de dinheiro público a obrigação legal de, sempre que demandados pelos órgãos de controle, apresentar os documentos que demonstrem a correta utilização das verbas públicas, a exemplo do contido no art. 93 do Decreto-Lei 200/1967: 'Quem quer que utilize dinheiros públicos terá de justificar seu bom e regular emprego na conformidade das leis, regulamentos e normas emanadas das autoridades administrativas competentes.'. 
15.19. Destarte, como se observa, o defendente não trouxe nenhum documento ou alegação que pudesse ser acolhido, subsistindo o débito objeto da presente demanda, propondo-se assim, o não acolhimento das alegações de defesa, além do julgamento pela irregularidade das contas da entidade demandada.
Prescrição da Pretensão Punitiva
16.	Vale ressaltar que a pretensão punitiva do TCU, conforme Acórdão 1441/2016-TCU-Plenário, Relator: Benjamin Zymler, que uniformizou a jurisprudência acerca dessa questão, subordina-se ao prazo geral de prescrição indicado no art. 205 do Código Civil, que é de dez anos, contado da data de ocorrência da irregularidade sancionada, nos termos do art. 189 do Código Civil, sendo este prazo interrompido pelo ato que ordenar a citação, a audiência ou a oitiva dos responsáveis.
17.	No caso em exame, ocorreu a prescrição, uma vez que a irregularidade sancionada ocorreu em 11/4/2001 e o ato de ordenação da citação ainda não ocorreu até a presente data.
CONCLUSÃO
18. Em face da análise promovida na seção 'Exame Técnico', verifica-se que a responsável Pro Medica Ltda., instada a se manifestar, apresentou as alegações de defesa, mas não logrou comprovar a boa e regular utilização dos recursos que lhe foram confiados, razão pela qual propõe-se o não acatamento das alegações de defesa, bem como o julgamento pela irregularidade das suas contas. Ademais, inexistem nos autos elementos que demonstrem a boa-fé dos responsáveis pela pessoa jurídica em questão ou a ocorrência de outras excludentes de culpabilidade.
19.	Vale ressaltar que a jurisprudência pacífica nesta Corte é no sentido da imprescritibilidade das ações de ressarcimento ao erário (Súmula TCU 282) . Dessa forma, identificado dano ao erário, deve se instaurar e julgar o processo de tomada de contas especial para responsabilizar seus agentes causadores, respeitando o direito ao contraditório e à ampla defesa, independentemente de quando ocorreram os atos impugnados.
20.	Verifica-se também que houve a prescrição da pretensão punitiva, conforme análise já realizada.
21. Tendo em vista que não constam dos autos elementos que permitam reconhecer a boa-fé dos responsáveis pela pessoa jurídica, sugere-se que as suas contas sejam julgadas irregulares, nos termos do art. 202, § 6º, do Regimento Interno do TCU, com a imputação do débito atualizado monetariamente e acrescido de juros de mora, nos termos do art. 202, § 1º do Regimento Interno do TCU, descontado o valor eventualmente recolhido.
PROPOSTA DE ENCAMINHAMENTO
22. 	Diante do exposto, submetem-se os autos à consideração superior, propondo:
	a) rejeitar as alegações de defesa apresentadas pelo responsável Pro Medica Ltda (CNPJ: 73.711.236/0001-00) ;
	b) com fundamento nos arts. 1º, inciso I, 16, inciso III, alíneas 'b' e 'c', da Lei 8.443/1992 c/c os arts. 19, parágrafo único, e 23, inciso III, da mesma Lei, e com arts. 1º, inciso I, 209, inciso II, do Regimento Interno, julgar irregulares as contas do responsável Pro Medica Ltda (CNPJ: 73.711.236/0001-00) , condenando-o ao pagamento das quantias constantes das tabelas a seguir especificadas, com a fixação do prazo de quinze dias, a contar da notificação, para comprovarem, perante o Tribunal (art. 214, inciso III, alínea 'a', do Regimento Interno) , o recolhimento das dívidas aos cofres do Fundo Nacional de Saúde, atualizada monetariamente e acrescida dos juros de mora, calculados a partir da data discriminada, até a data do recolhimento, na forma prevista na legislação em vigor:
	Data de ocorrência
	Valor histórico (R$) 

	7/11/2000
	22.542,65

	21/12/2000
	16.375,65

	5/2/2001
	13.045,32

	13/3/2001
	19.534,24

	11/4/2001
	12.320,28

	10/1/2001
	15.581,91

        Valor atualizado do débito (sem juros) em 17/2/2020: R$ 314.328,94
c) autorizar, desde logo, nos termos do art. 28, inciso II, da Lei 8.443/1992, a cobrança judicial das dívidas caso não atendidas as notificações a que se referem as alíneas anteriores;
d) autorizar, caso solicitado pelo responsável, o pagamento das dívidas em até trinta e seis parcelas mensais e consecutivas, nos termos do art. 26 da Lei 8.443/1992 c/c o art. 217 do Regimento Interno, fixando-lhes o prazo de quinze dias, a contar do recebimento das notificações, para comprovarem perante o Tribunal o recolhimento da primeira parcela, e de trinta dias, a contar da parcela anterior, para comprovar o recolhimento das demais parcelas, devendo incidir sobre cada valor mensal, atualizado monetariamente, os juros de mora devidos, na forma prevista na legislação em vigor;
e)	enviar cópia do Acórdão a ser prolatado à Procuradoria da República no Estado do Piauí, nos termos do § 3º do art. 16 da Lei 8.443/1992, c/c o § 7º do art. 209 do Regimento Interno do TCU, para adoção das medidas cabíveis;
f)	 enviar cópia do Acórdão que vier a ser proferido ao Fundo Nacional de Saúde e aos responsáveis, para ciência;
g)	 informar à Procuradoria da República no Estado do Piauí, ao Fundo Nacional de Saúde e aos responsáveis que a presente deliberação, acompanhada do Relatório e do Voto que a fundamenta, está disponível para a consulta no endereço www.tcu.gov.br/acordaos, além de esclarecer que, caso requerido, o TCU poderá fornecer sem custos as correspondentes cópias, de forma impressa;
h)	 informar à Procuradoria da República no Estado do Piauí que, nos termos do parágrafo único do art. 62 da Resolução TCU 259/2014, os procuradores e membros do Ministério Público credenciados nesta Corte podem acessar os presentes autos de forma eletrônica e automática, ressalvados apenas os casos de eventuais peças classificadas como sigilosas, as quais requerem solicitação formal."
O Ministério Público junto a este Tribunal (MP/TCU) , representado pelo procurador Rodrigo Medeiros de Lima, manifestou-se de modo diverso à proposta da unidade instrutiva, conforme ponderações abaixo transcritas (peça 67) :
"9.	Ao julgar, em 17/4/2020, o Recurso Extraordinário (RE) 636.886, no qual se discutia o alcance da regra estabelecida no art. 37, § 5º, da Constituição Federal, relativamente a pretensões de ressarcimento ao erário fundadas em decisões de Tribunal de Contas, o Supremo Tribunal Federal (STF) fixou, com repercussão geral, a tese de que 'É prescritível a pretensão de ressarcimento ao erário fundada em decisão de Tribunal de Contas', nos termos do voto do Ministro Alexandre de Moraes.
10.	Registre-se que, contra o julgamento do STF no RE 636.886, foram opostos embargos de declaração pela Advocacia-Geral da União (AGU) , rejeitados pela Suprema Corte em julgamento virtual finalizado em 20/8/2021.
11.	Não obstante o RE 636.886 ter sido julgado tendo como contexto a fase de execução de título executivo oriundo de decisão de Tribunal de Contas, é possível constatar, à vista do teor do voto do Ministro Alexandre de Moraes, ao qual aderiram os demais, que a interpretação conferida pela Corte Suprema à matéria constitucional, quanto à inteligência do art. 37, § 5º, da Constituição Federal, é a da prescritibilidade, como regra, da pretensão de ressarcimento ao erário.
12.	Segundo constou do item 2 da ementa do acórdão, somente seriam imprescritíveis 'as ações de ressarcimento ao erário fundadas na prática de ato de improbidade administrativa doloso tipificado na Lei de Improbidade Administrativa - Lei 8.429/1992' (grifo nosso) , conforme tese anteriormente definida.
13.	A conclusão afasta, em nosso sentir, a possibilidade de a Corte de Contas continuar a empregar, no exame de suas TCEs, a Súmula TCU 282, segundo a qual 'As ac¿o¿es de ressarcimento movidas pelo Estado contra os agentes causadores de danos ao era¿rio sa¿o [em quaisquer casos] imprescriti¿veis.', por veicular interpretação que não mais se coaduna com o entendimento do STF.
14.	Ao mesmo tempo, exige que o TCU se debruce a respeito do prazo e regime prescricionais aplicáveis à pretensão ressarcitória exercida em sede de processo de contas, na medida em que sobre ela não disse a decisão do STF, inclusive por refugir à matéria de direito que lhe fora submetida na oportunidade.
15.	Assim, não havendo, na Lei 8.443/1992 ou em qualquer outro diploma legal, disposição específica, incumbe à Corte de Contas apontar, em atenção ao postulado da segurança jurídica e à vista dos parâmetros legislativos existentes, o arcabouço normativo aplicável, de forma a orientar os trabalhos no âmbito do Tribunal e nortear seus jurisdicionados.
16.	Isso já foi feito no que tange especificamente à pretensão sancionatória, no Acórdão 1441/2016-TCU-Plenário (relator: Ministro Benjamin Zymler; redator: Ministro Walton Alencar Rodrigues) , por ocasião da apreciação de incidente de uniformização de jurisprudência - ante a prevalência, àquele tempo, da tese da imprescritibilidade em qualquer hipótese da pretensão de ressarcimento ao erário. Ali se definiu a aplicação das regras gerais de prescrição, tratadas no Código Civil, aos processos de controle externo, inclusive quanto ao prazo decenal do art. 205 daquele diploma legal, aplicável quando inexistente prazo específico.
17.	Mesmo que reparação e penalidade tenham naturezas distintas, este membro do Ministério Público entende pela aplicação do mesmo regime e prazo decenal à pretensão de ressarcimento, no controle externo, pelas mesmas razões empregadas pelo Tribunal em relação à pretensão sancionatória, em deferência à jurisprudência da Corte de Contas e, também, como forma de assegurar a uniformidade dos critérios de contagem do prazo prescricional.
18.	Não se ignora a existência de alguma divergência quanto à aplicação, no âmbito do Direito Público, das normas gerais de prescrição do Código Civil, pela especial pertinência do diploma às relações jurídicas de Direito Privado. Porém, disposições do Código Civil têm, sim, teor de normas gerais de Direito, aplicáveis também ao Direito Público à falta de norma específica.
19.	Cumpre esclarecer que a aplicação do regramento do Código Civil à prescrição no âmbito do TCU se faz por incidência direta, na condição de regra geral, o que dispensa o suprimento de lacuna legal, por meio de analogia. Nesse sentido, cabe transcrever excerto da manifestação do Ministro Walton Alencar Rodrigues, assente no voto revisor aprovado pelo Plenário do TCU quando da prolação do Acórdão 1.441/2016:
O silêncio da Lei 8.443/1992, acerca da prescrição da multa, não abre lacuna a ser colmatada por analogia, mas hipótese de incidência da regra geral de prescrição, contida na legislação civil codificada.
Haveria, portanto, quando menos, lei formal, dispondo sobre a prescrição do dever-poder sancionador do Tribunal. A expressa disposição legal impede o uso da analogia, porque o instituto somente tem lugar na hipótese de omissão da lei. Essa, aliás, a dicção do art. 4º da Lei de introdução às normas do direito brasileiro, que transcrevo:
'Art. 4º Quando a lei for omissa, o juiz decidirá o caso de acordo com a analogia, os costumes e os princípios gerais de direito.' (grifos meus) 
No caso em exame, não há lacuna a ser preenchida por analogia com o direito público ou civil, mas regra de incidência direta, assentada no art. 205 do Código Civil.
Por essas razões, afasto-me das conclusões trazidas pelo e. relator, no sentido de que o Tribunal haveria de subordinar seu poder-dever de impor sanções à prescrição quinquenal, por ser esse o prazo preponderante 'no microssistema do Direito Público'. 
Manifesto-me, pois, pela incidência da regra geral de prescrição assentada no Código Civil, aplicável a todos os casos em que a lei sobre ela não dispuser explicitamente.
 (grifos nossos e do original) 
20.	A mesma linha de raciocínio ora defendida foi desenvolvida no parecer proferido pelo então Procurador-Geral do MP/TCU, Dr. Paulo Soares Bugarin, no âmbito do TC Processo 030.926/2015-7, conforme demonstra o trecho seguinte:
12. Sobre o uso do Código Civil para extrair a norma jurídica aplicável à prescrição da pretensão punitiva afeta às relações de Direito Público, entendo que, sem embargo de reconhecer os contornos próprios de cada disciplina, não se pode delimitar de forma estanque as esferas entre Direito Civil e Direito Administrativo, Direito Público e Direito Privado. Nesse sentindo, para alguns doutrinadores, a crescente constitucionalização do Direito Civil (expoente do Direito Privado) e do Direito Administrativo (expoente do Direito Público) contribui para a dificuldade, em qualificadas dimensões, na contraposição pura e simples entre Direito Público e Privado. 
13. Com efeito, nem tudo que está dentro do Código Civil é propriamente, ou exclusivamente, matéria de Direito Civil. Não se pode olvidar que o CC/2002 também dispõe de matérias consideradas de cunho administrativo, tais como: conceituação de pessoa jurídica de direito público (arts. 40 e 41) ; responsabilidade civil de pessoa jurídica de direito público (art. 43) ; fundações (art. 62 e seguintes) ; bens públicos (art. 98 e seguintes) ; desapropriação (art. 1.275, inciso V, considerada como causa de perda da propriedade imóvel) ; as restrições ao uso anormal da propriedade (art. 1.277 e seguintes) ; a passagem forçada (art. 1.285) ; a imposição de passagem de cabos e tubulações (art. 1.286) ; a regulação das águas e questão dos aquedutos (art. 1288 e seguintes) ; a limitação entre prédios (art. 1.297) e o direito de construir (art. 1299 e seguintes) .
14. Da mesma forma, diversos institutos do Direito Civil são corriqueiramente utilizados pelo Tribunal, inclusive em sua atuação sancionadora, a exemplo da solidariedade passiva (arts. 275 a 285 do CC/2002) e da desconstituição da personalidade jurídica de empresas (art. 50 do CC/2002) .
15. Desta forma, data vênia, não se mostra despropositado ou inadequado utilizar a disciplina do Código Civil para se estabelecer prazo prescricional aplicável ao TCU.
 (peça 3, p. 3, do TC Processo 030.926/2015-7 - grifos nossos e do original) 
21.	Tendo em vista a adoção do Código Civil como marco legal a nortear a tese ora defendida, cabe verificar qual seria o marco temporal a ser adotado pelo Tribunal como início da contagem do prazo prescricional para o exercício da pretensão de ressarcimento.
22.	O Código Civil, em seu art. 189, estabelece que 'violado o direito, nasce para o titular a pretensão, a qual se extingue, pela prescrição, nos prazos a que aludem os arts. 205 e 206'. Para a atividade de controle externo, o momento de violação do direito pode ser associado à data da ocorrência da irregularidade, ou seja, da prática de algum ilícito que acarrete dano aos cofres públicos. Esse seria, portanto, o marco inicial para o exercício da pretensão condenatória do TCU, pelo qual se dá a 'apuração dos fatos, identificação dos responsáveis e quantificação do dano', ex vi do disposto no art. 8º da Lei 8.443/1992.
23.	Há que se reconhecer, contudo, a suspensão do curso do prazo prescricional sempre que momentaneamente obstado o prosseguimento no exercício da pretensão por razão unicamente imputável ao responsável, a exemplo da submissão extemporânea de elementos adicionais. Uma vez obstada, temporariamente, a pretensão, não deve ter curso a prescrição, por necessária simetria, na medida em que a última constitui, justamente, o prazo legal de exercício da primeira.
24.	O referido entendimento é extraído do item 9.1.5 do Acórdão 1441/2016-TCU-Plenário:
9.1. deixar assente que:
 (...) 
9.1.5. haverá a suspensão da prescrição toda vez que o responsável apresentar elementos adicionais de defesa, ou mesmo quando forem necessárias diligências causadas por conta de algum fato novo trazido pelos jurisdicionados, não suficientemente documentado nas manifestações processuais, sendo que a paralisação da contagem do prazo ocorrerá no período compreendido entre a juntada dos elementos adicionais de defesa ou da peça contendo o fato novo e a análise dos referidos elementos ou da resposta da diligência, nos termos do art. 160, §2º, do Regimento Interno;
25.	Raciocínio semelhante se aplica às hipóteses em que o exercício da pretensão de ressarcimento restar intencionalmente obstaculizado em virtude de conduta fraudulenta dos responsáveis, dissimuladora da irregularidade ensejadora do dano ao erário, com fins a lhes assegurar a impunidade e a retenção de eventuais vantagens ilícitas. Nesses casos, admitir o curso da prescrição desde a ocorrência da irregularidade lhes permitiria beneficiarem-se da própria conduta fraudulenta, da própria torpeza, de forma incompatível com a boa-fé objetiva.
26.	Ainda que a lei seja omissa quanto a tal hipótese impeditiva da prescrição, ela decorre da própria lógica da prescrição e do ditame da boa-fé objetiva que, como princípio geral de direito, presta-se à colmatação de lacunas, nos termos do art. 4º da Lei de Introdução às Normas do Direito Brasileiro (LINDB) .
27.	Orientações semelhantes são identificadas na jurisprudência do STJ:
 (...) 5. Outro relevante e grave aspecto a ser destacado é a intenção deliberada do Sr. Hélio Viana Freitas em obstar a realização de sua citação, como atestado pelo meirinho, em 9.7.2009. Ao argumentar a existência de prescrição, quando se escondeu intencionalmente e só compareceu aos autos em virtude da realização de penhora on-line nas suas contas correntes, denota propósito de 'beneficiar-se com a própria torpeza'. Tal conduta não encontra amparo jurídico e não pode ser chancelada pelo Poder Judiciário. Precedentes: AgInt nos EDcl no AREsp 1.013.829/RJ, Rel. Min. Marco Aurélio Bellizze, Terceira Turma, DJe 14.8.2018; REsp 1.740.260/RS, Rel. Min. Ricardo Villas Bôas Cuevas, Terceira Turma, DJe 29.6.2018; AgRg no REsp 1.398.155/RN, Rel. Min. Benedito Gonçalves, Primeira Turma, DJe 28.9.2015; REsp 1.366.694/MG, Rel. Min. Mauro Campbell Marques, Segunda Turma, DJe 17.4.2013.
 (...) 
 (REsp 1770249/RJ, Rel. Ministro HERMAN BENJAMIN, SEGUNDA TURMA, julgado em 8/11/2018, DJe 19/11/2018) (grifos nossos) 
ADMINISTRATIVO. CONTRATO. INADIMPLÊNCIA. ANTECIPAÇÃO DO VENCIMENTO. PRAZO DE PRESCRIÇÃO. MANUTENÇÃO DO TERMO INICIAL.
1. Trata-se de ação monitória referente ao contrato de abertura de crédito para financiamento estudantil em que a origem afastou a prescrição reconhecida pelo juízo de primeiro grau.
2. Esta Corte pacificou seu entendimento no sentido de que, mesmo diante do vencimento antecipado da dívida, subsiste inalterado o termo inicial do prazo de prescrição - no caso, o dia do vencimento da última parcela, 10.2.2008. Precedentes.
3. Note-se, ainda, que a ninguém é admitido valer-se da própria torpeza. Ora, entender em favor da antecipação do prazo em questão beneficiaria o próprio devedor que criou o óbice para o recebimento do crédito.
4. Recurso especial não provido.
 (REsp 1247168/RS, Rel. Ministro MAURO CAMPBELL MARQUES, SEGUNDA TURMA, julgado em 17/5/2011, DJe 30/5/2011) (grifos nossos) 
28.	A circunstância impeditiva da prescrição de que aqui se cogita guarda coerência, ainda, com a teoria da actio nata, em sua feição subjetiva, sob a qual não há se falar em inércia daquele a quem caberia exercer a ação sem que ele detenha condições de saber do próprio ato irregular. Segundo a teoria, é a partir da efetiva ciência da violação da ordem jurídica que exsurge a pretensão e, por corolário, a fluência do prazo para o seu regular exercício, haja vista que, repise-se, não se tem por razoável exigir do titular da pretensão o seu devido exercício antes mesmo de que tenha ciência sobre o fato irregular ou seus efeitos (no caso, o dano ao erário) . Nessa linha é o seguinte julgado do STJ:
PROCESSUAL CIVIL E ADMINISTRATIVO. RECURSO ESPECIAL. APREENSÃO DE VEÍCULO REVERTIDA JUDICIALMENTE. DANOS EMERGENTES. PRESCRIÇÃO. TERMO INICIAL. PRINCÍPIO DA ACTIO NATA. (...) 
1. O curso do prazo prescricional do direito de reclamar inicia-se somente quando o titular do direito subjetivo violado passa a conhecer o fato e a extensão de suas consequências, conforme o princípio da actio nata. (...) .
 (...) 
 (REsp 1257387/RS, Rel. Ministra ELIANA CALMON, SEGUNDA TURMA, julgado em 5/9/2013, DJe 17/9/2013 - grifos nossos) 
29.	Registre-se que a adoção da teoria da actio nata, em sua subjetiva acepção, é medida que, para além de juridicamente razoável - vez que permite à prescrição operar, de fato, como instrumental garantidor da ordem e segurança jurídicas, em vez de favorecer unicamente ao interesse privado do agente dissimulador - desvela-se imprescindível aos casos em que se apuram danos decorrentes de ilícitos de maior complexidade, que, pela própria natureza de que se revestem, não têm percepção prontamente evidenciadas e, portanto, são impassíveis de ciência imediata pelos órgãos de controle da gestão pública.
30.	Não estamos a olvidar que, ao se considerar como termo inicial da prescrição o momento em que o detentor da legítima pretensão obtém (ou poderia obter) a inequívoca ciência do ato irregular, poderá haver situações em que o início do prazo prescricional remanesça suspenso por prazo demasiadamente longo, o que poderia culminar em indesejável prejuízo ao devido processo legal. Para situações tais, caberia ao Tribunal avaliar, como já faz atual e rotineiramente, se o desproporcional lapso desde a prática da irregularidade ensejadora de dano tem o condão de prejudicar o contraditório e a ampla defesa, a exemplo do que preconiza o inciso II do art. 6º da Instrução Normativa TCU 71/2012.
31.	Ressalvamos, ainda, a hipótese em que, a despeito do decurso do prazo prescricional, verificam-se indicativos de ato doloso de improbidade administrativa tipificado na Lei 8.429/1992 como causa de dano ao erário, o que, em tese, revestiria a pretensão ressarcitória de imprescritibilidade. Ainda que não caiba ao TCU a capitulação formal da conduta sob tal categoria jurídica, não há impedimento a que o Tribunal prossiga no desempenho de sua atividade fiscalizatória, se assim justificarem a materialidade e a relevância do fato, valendo-se de sua expertise na apuração do dano de modo a, inclusive, subsidiar eventual atuação em juízo do Ministério Público comum ou da própria pessoa jurídica de direito público lesada - conforme legitimidade que lhes atribui o art. 17 da Lei 8.429/1992 -, com fins à persecução do ressarcimento ao erário. 
***
32.	Em vista dos parâmetros acima apontados, verifica-se a ocorrência da prescrição da pretensão ressarcitória no caso concreto. O termo inicial para a contagem do prazo prescricional é 15/4/2003, e o ato que ordenou a citação dos responsáveis foi emitido em 10/3/2020 (peça 38) , mais de dez anos desde o advento das pretensões sancionatória e ressarcitória do TCU, portanto.
33.	Entendemos que devem ser considerados como dies a quo da contagem do prazo prescricional para o exercício da pretensão de ressarcimento as datas nas quais o FNS tomou ciência de que estavam sendo promovidos, a partir da prática de atos fraudulentos, pagamentos indevidos à empresa Pro Médica Ltda. A mesma linha de raciocínio ora defendida foi desenvolvida no parecer proferido por este representante do Ministério Público nos autos do TC Processo 005.351/2019-7 (peça 83 desse processo) . Tal entendimento é centrado na premissa de que não seria razoável exigir do FNS que tivesse conhecimento dos pagamentos indevidos quando do início das ocorrências irregulares, considerando o contexto de fraude. 
34.	Defendemos, no caso, pelo contexto narrado, a aplicação da teoria da actio nata em sua feição subjetiva, o que provoca o deslocamento do termo inicial para a contagem do prazo prescricional para momento posterior ao da efetiva violação do direito (art. 189 do Código Civil) .
35.	O FNS tomou ciência das irregularidades, em termos formais, na data da conclusão do relatório de auditoria do Departamento Nacional de Auditoria do SUS (Denasus) , Auditoria 156/2003, de 15/4/2003 (peça 3) .
36.	É de se destacar, por imperioso, que, a partir da decisão proferida pelo TCU, mesmo sem imputação de débito e sanção - em razão da ocorrência da prescrição - ainda assim podem ser fornecidos subsídios para eventual propositura de ação de improbidade administrativa pelo Ministério Público Federal e/ou pelo FNS, com base na Lei 8.429/1992. Na seara judicial, pode vir a ser reconhecida a prática de ato doloso de improbidade administrativa e, em consequência, a imprescritibilidade da pretensão de ressarcimento ao erário, conforme entendimento do STF no Tema 897 de repercussão geral.  
***
37.	Caso não venha a ser acolhida a contagem do prazo prescricional com fundamento na tese decenal anteriormente defendida, propomos, subsidiariamente, a aplicação, por analogia, da Lei 9.873/1999, a qual estabelece prazo quinquenal e regime específico de prescrição para o exercício de ação punitiva pela Administração Pública Federal direta e indireta e dá outras providências.
38.	Ainda que o controle externo não se confunda com o exercício sancionatório do poder de polícia - de cuja prescrição a lei trata -, nada impede a adoção da referida norma, com fins à integração normativa - se considerada a existência de lacuna legislativa - por ser a que apresenta, no âmbito específico do regime jurídico de Direito Público, maior aderência às especificidades do controle externo, no que tange à sua face persecutória e ao seu caráter não judicial.
39.	A adoção da Lei 9.873/1999 tem como vantagem a convergência com precedentes do STJ que tratam da matéria da prescrição no controle externo, a exemplo dos indicados a seguir:
EMENTA: ADMINISTRATIVO. PREFEITO. PROCEDIMENTO ADMINISTRATIVO. TCU. RESSARCIMENTO AO ERÁRIO. AÇÃO ANULATÓRIA. PRESCRIÇÃO QUINQUENAL. PRECEDENTE DA SEGUNDA TURMA: RESP N. 1.480.350/RS. PRECEDENTE DA PRIMEIRA TURMA: RESP N. 1.129.206/PR.
I - Ação originária visando à anulação do procedimento administrativo instaurado no TCU contra o autor que, enquanto Prefeito do Município de Pedra/PE, teria superfaturado obras de construção de escolas municipais, culminando na condenação ao ressarcimento de parte da quantia recebida em virtude do Convênio n.5.328/96, e multa.
II - Prescrição quinquenal reconhecida, considerando que a vigência do referido Convênio data de 1997, e a Tomada de Contas foi instaurada pelo TCU somente em 2005.
III - Os autos não versam sobre ação de ressarcimento para o fim de se estabelecer sobre a imprescritibilidade nos termos constitucionais respectivos. 
IV - 'Em virtude da lacuna legislativa, pois não há previsão legal de prazo para a atuação do Tribunal de Contas da União, deve ser-lhe aplicado o prazo quinquenal, por analogia aos arts. 1º do Decreto 20.910/32 e 1º da Lei 9.873/99' (REsp n. 1.480.350/RS, Rel. Ministro Benedito Gonçalves, primeira turma, julgado em 5/4/2016, DJe 12/4/2016) .
V - Precedente análogo da Primeira Turma, sob o enfoque da Lei n.9.874/99.
VI- Recurso especial improvido.
 (REsp 1464480/PE, Rel. Ministro FRANCISCO FALCÃO, SEGUNDA TURMA, julgado em 13/6/2017, DJe 23/6/2017) 
EMENTA: PROCESSUAL CIVIL E ADMINISTRATIVO. RECURSO ESPECIAL. TRIBUNAL DE CONTAS DA UNIÃO. PROCESSO DE TOMADA DE CONTAS ESPECIAL. VIOLAÇÃO A INSTRUÇÃO NORMATIVA. EXAME INCABÍVEL EM SEDE DE APELO ESPECIAL. ARTS. 31 E 57 DA LEI 8.443/92, 471 DO CPC, 884 DO CC, 26, VI, E 27, § 1º, DA LEI 9.784/99. AUSÊNCIA DE PREQUESTIONAMENTO. SÚMULA 211/STJ. TESE DE PRESCRIÇÃO ADMINISTRATIVA. AUSÊNCIA OU FALHA NA PRESTAÇÃO DE CONTAS. IMPUTAÇÃO DO DÉBITO E APLICAÇÃO DE SANÇÃO. NÃO CONFIGURAÇÃO DE HIPÓTESE DE IMPRESCRITIBILIDADE. LACUNA LEGISLATIVA. NECESSIDADE DE INTEGRAÇÃO POR ANALOGIA. APLICAÇÃO DO PRAZO QUINQUENAL. DECURSO. OCORRÊNCIA.
 (...) 
7. Em virtude da lacuna legislativa, pois não há previsão legal de prazo para a atuação do Tribunal de Contas da União, deve ser-lhe aplicado o prazo quinquenal, por analogia aos arts. 1º do Decreto 20.910/32 e 1º da Lei 9.873/99. Em hipótese similar à presente, porquanto ausente prazo decadencial específico no que concerne ao exercício do poder de polícia pela Administração, antes do advento da Lei 9.873/99, a Primeira Seção desta Corte, no julgamento do REsp 1.105.442/RJ (Rel Min. Hamilton Carvalhido, Primeira Seção, DJe 22/2/2011) , sob o rito do art. 543-C do CPC, assentou ser ele de 5 anos, valendo-se da aplicação analógica do art. 1º do Decreto 20.910/32.
8. Recurso especial parcialmente conhecido e, nessa extensão, provido para julgar procedente o pedido inicial, desconstituindo a decisão do Tribunal de Contas da União no processo de tomada de contas especial do Convênio 5013/96, ressalvando-se a via judicial para o pleito de eventual ressarcimento.
 (REsp 1480350/RS, Rel. Ministro BENEDITO GONÇALVES, PRIMEIRA TURMA, julgado em 5/4/2016, DJe 12/4/2016 - grifos nossos) 
40.	Cabe destacar que a Corte Suprema, em decisões monocráticas de caráter liminar, também já indicou a aplicação da Lei 9.873/1999, para fins de contagem do prazo prescricional, aos processos de controle externo, a saber:
EMENTA: DECISÃO MANDADO DE SEGURANÇA - TRIBUNAL DE CONTAS DA UNIÃO - TOMADA DE CONTAS ESPECIAL - PRESCRIÇÃO - LIMINAR DEFERIDA. 
1. (...) Coesa Engenharia Ltda. insurge-se contra a deliberação nº 1.110/2017, por meio da qual o Tribunal de Contas da União, no processo de tomada de contas especial nº Processo 016.851/2003-9, condenou-a, juntamente com prefeito e gestores do Departamento Nacional de Obras contra as Secas - DNOCS, ao pagamento de multa e ressarcimento de débito (...) . Consoante narra, o alegado pagamento a maior teria ocorrido em 13 de outubro de 1992, havendo sido as contas dos gestores inicialmente julgadas regulares pelo Órgão de fiscalização. Relata a posterior reabertura desses processos, apreciados em conjunto com a tomada de contas especial impugnada, instaurada em 2003 e da qual foi inicialmente intimada para defender-se em 2006. (...) Evocando precedentes, afirma a incidência da Lei nº 9.873/1999, a estabelecer prazo para exercício de ação punitiva pela Administração Pública federal. (...) O Tribunal de Contas da União, em informações, aponta a inviabilidade de o Judiciário adentrar o mérito da decisão administrativa. (...) Refere-se a trechos de pronunciamentos formalizados no processo impugnado, segundo os quais: no tocante à aplicação de multa, a Lei nº 8.443/1992, a reger a atividade do Tribunal, não prevê regra de prescrição e, mesmo se aplicado o prazo decenal versado no artigo 205 do Código Civil, a citação dos gestores teria interrompido a fluência; a pretensão de reparação civil do Estado é imprescritível. O processo está concluso para apreciação da medida acauteladora. 
2. Surgem com relevância maior as causas de pedir atinentes ao devido processo legal e à segurança jurídica. O sobrepreço imputado pelo Órgão de controle teria ocorrido em 1992, sobrevindo apenas em 2006 a notificação da impetrante para responder ao processo administrativo que levou à determinação de ressarcimento ao erário e aplicação de multa (...) . Decorridos treze anos entre o fato supostamente lesivo e a intimação do particular, o Estado não poderia mais buscar o ressarcimento ou a punição, seja na via administrativa, seja na judicial. (...) O que ocorre, tradicionalmente, no Direito? O quinquênio a reger a prescrição (...) . Verifico-o quanto à ação a ser ajuizada pela Fazenda, assim como por aquele prejudicado por ato do Estado - Decreto nº 20.910/1932. Mais ainda: esse é o lapso aplicável, por força da Lei nº 4.717/1965, à ação popular e à ação de improbidade, nos termos do artigo 23, inciso I, da Lei nº 8.429/1992. É observável, também, considerado o poder-dever de autotutela administrativa - artigo 54 da Lei nº 9.784/1999. Por fim, atentem para a integral incidência, quanto à atuação sancionatória do Tribunal de Contas da União, da Lei nº 9.873/1999, conforme decidido pela Primeira Turma no mandado de segurança nº 32.201, relator o ministro Luís Roberto Barroso. Em suma, descabe admitir que o Poder Público, na seara patrimonial, cruze os braços, permanecendo com poder exercitável a qualquer momento. A evocação da segurança jurídica, como garantia da cidadania diante de guinadas estatais, confere relevância à passagem do tempo. Por isso há, no cenário, a prescrição, a alcançar a pretensão, a ação, e a decadência, que apanha e fulmina o próprio direito. Nesse contexto, deve o Tribunal de Contas da União observar o lapso de cinco anos para proceder à notificação daquele que busca responsabilizar por dano ao erário. 
3. Defiro a liminar, suspendendo, relativamente à impetrante, os efeitos da condenação imposta pelo Órgão impetrado por meio da deliberação nº 1.110/2017 (...) .
 (...) 
 (Mandado de Segurança [MS] 35294 , Relator: Min. MARCO AURÉLIO, julgado em 6/3/2018, publicado em PROCESSO ELETRÔNICO DJe-044 DIVULG 7/3/2018 PUBLIC 8/3/2018 - grifos nossos) 
41.	Não se pode deixar de mencionar, também, que, na apreciação do RE 636.886, o Ministro Gilmar Mendes destacou que a 'prescritibilidade é a regra' e defendeu o emprego supletivo da Lei 9.873/1999, ante a ausência de lei específica, no âmbito dos processos de contas.
42.	A contagem do prazo quinquenal da referida lei teria início, de acordo com o entendimento do Ministro Gilmar Mendes, por ocasião da apresentação da prestação de contas, quando fosse o caso, ou, em caso de omissão, 'apenas [...] com o início da tomada de contas especial pelo controle interno ou externo'; a complementação da prestação de contas caracterizaria uma das causas interruptivas; e as providências da fase interna serviriam como período de suspensão da prescrição.
43.	No seguinte excerto de seu voto, o Ministro Gilmar Mendes resumiu os principais aspectos de sua compreensão sobre o emprego do prazo quinquenal:
Por oportuno, registro a incidência de prazos diferenciados a depender da fase fiscalizatória em que se encontre o fato que cause prejuízo ao erário.
Primeiro, há prazo decadencial (prescricional punitivo, nos termos da lei) quinquenal entre a data da prestação de contas e o início da fase preliminar de tomada de contas especial (citação ou notificação do interessado ou responsável pela prestação de contas na fase preliminar de tomada de contas pelos órgãos internos ou externos) , com a observância de causas de interrupção (retificação da prestação de contas pelo responsável) e de suspensão (enquanto durar a fiscalização preliminar realizada pelo controle interno do Ente Público, diante da inexistência de inércia estatal na averiguação do fato) . Pela obviedade, em se tratando de ato de fiscalização prévia (controle externo preventivo) , sequer existe a inércia estatal a justificar o início de qualquer decurso de tempo.
Secundariamente, uma vez iniciada a tomada de contas pelo órgão de controle interno ou externo, de forma preliminar, em decorrência de ser causa interruptiva legal, reinicia-se novo prazo decadencial (prescricional punitivo) até a decisão condenatória recorrível pelo Tribunal de Contas.
Terceiro, a contar da decisão final do Tribunal de Contas, inicia-se prazo prescricional (próprio) para ajuizamento da correspondente ação de execução. (...) 
44.	Ainda em favor da aplicação da Lei 9.873/1999, não poderíamos deixar de mencionar as abalizadas contribuições do então Procurador-Geral do Ministério Público de Contas da União, Dr. Lucas Rocha Furtado, no TC Processo 001.753/2002-3, e da atual Procuradora-Geral, Dra Cristina Machado da Costa e Silva, no TC Processo 020.635/2004-9.
45.	Ressalta-se a completude do regime prescricional da Lei 9.873/1999, conforme ressaltado pela Procuradora-Geral do MP/TCU no mencionado parecer, dispondo a norma do marco inicial de contagem do prazo, na 'data da prática do ato [irregular]', e das respectivas causas interruptivas, enumeradas no seu artigo 2º:
Art. 2o Interrompe-se a prescrição da ação punitiva:
I - pela notificação ou citação do indiciado ou acusado, inclusive por meio de edital;
II - por qualquer ato inequívoco, que importe apuração do fato;
III - pela decisão condenatória recorrível.
IV - por qualquer ato inequívoco que importe em manifestação expressa de tentativa de solução conciliatória no âmbito interno da administração pública federal.
46.	À exceção do inciso IV do art. 2º da Lei 9.873/1999, nota-se que as causas interruptivas indicadas nos incisos I a III constituem eventos sucessivos. Após efetuadas as apurações iniciais, com marco interruptivo demarcado por 'qualquer ato inequívoco, que importe apuração do fato' (inciso II) , e estando presentes as condições de procedibilidade, forçosamente deverá ser promovida 'a notificação ou citação do indiciado ou acusado' (inciso I) , visto constituir tal ato de comunicação pressuposto de oportunização do contraditório e, assim, condição de validade de eventual condenação, à luz do devido processo legal. Suceder-lhes-á, igualmente, 'a decisão condenatória recorrível' (inciso III) , se houver.
47.	Assim, devem ser entendidas como causas sucessivas e não repetíveis de interrupção do prazo prescricional, à semelhança do que se observa no Direito Penal, onde, de igual modo, o legislador optou pelo estabelecimento de causas interruptivas sucessivas, a exemplo do recebimento da denúncia e da publicação da sentença ou acórdão condenatórios recorríveis (art. 117, incisos I e IV, do Código Penal) .
48.	Na lição de Marcelo Madureira Prates, com a qual este membro do Ministério Público se alinha:
 (...) no que toca aos atos que interrompem a prescrição administrativa, acreditamos que os atos interruptivos previstos no art. 2º [incisos I a III] da Lei nº 9.873/99 constituem sucessão cronológica de atos não-repetíveis nem substituíveis, o que implica que cada ato aí previsto somente possa ocorrer uma única vez e em momento determinado, já que, praticado o ato posterior, extingue-se a possibilidade de praticar o ato logicamente anterior. Essa visão coaduna-se com aquela e, mais ainda, dela decorre, de que o processo administrativo punitivo há de ser visto como uma sucessão cronológica de quatro fases fundamentais, quais sejam:
 (1) investigativa, destinada à apuração dos fatos suspeitos, é dizer, à coleta de elementos indiciários sobre a materialidade do fato e a autoria;
 (2) contraditória, a qual se inicia com a citação do suposto infrator, visando a lhe garantir contraditório e ampla defesa;
 (3) decisória, referente à decisão inicial recorrível; e
 (4) recursal, em que há a decisão final no plano administrativo.
 (p. 905 - grifos nossos e do original) 
49.	Transpondo-se os eventos previstos nos incisos I a IV do art. 2º da Lei 9.873/1999 para o contexto do processo de contas, pode ser feito o seguinte cotejo:
	CAUSA INTERRUPTIVA PREVISTA NO ART. 2º DA LEI 9.873/1999
	PROVIDÊNCIA E CORRESPONDENTE MOMENTO DE CARACTERIZAÇÃO
	INSTÂNCIA RESPONSÁVEL
 (sem possibilidade de repetição do "ato inequívoco" que já tenha sido praticado por outra instância) 

	II - por qualquer ato inequívoco, que importe apuração do fato;
	Data do ato administrativo praticado na fase investigativa ou do documento (relatório de fiscalização etc.) que caracterize o "ato inequívoco", com a "reunião de elementos mínimos de convicção para a caracterização de um ilícito (materialidade do fato e autoria) "[footnoteRef:3], acompanhado da determinação de providências para averiguar a ocorrência do dano e a identificação dos responsáveis. [3:  PRATES, Marcelo Madureira. Prescrição Administrativa na Lei nº 9.873, de 23.11.1999: entre Simplicidade Normativa e Complexidade Interpretativa. Boletim de Direito Administrativo, São Paulo, n. 8, p. 898-910, ago. 2005. p. 905.] 
	Órgão ou entidade responsável pelo repasse dos recursos[footnoteRef:4] [4:  Jurisprudência do STJ:"PROCESSUAL CIVIL E ADMINISTRATIVO. EXECUÇÃO FISCAL. INFRAÇÃO AMBIENTAL. MULTA. PRESCRIÇÃO ADMINISTRATIVA (DECADÊNCIA) . HIPÓTESE INTERRUPTIVA. CONSTATAÇÃO. (...) 4. (...) a incontroversa fiscalização deflagrada pelo IBAMA em 03/07/2010 constituiu ato interruptivo do prazo prescricional para a ação punitiva estatal (decadência) , a teor do art. 2º, II, da Lei n. 9.873/1999: 'Interrompe-se a prescrição da ação punitiva: (...) II - por qualquer ato inequívoco, que importe apuração do fato.'" (Agravo Interno [AgInt] no REsp 1735081/CE, Relator : Ministro GURGEL DE FARIA, PRIMEIRA TURMA, julgado em 3/12/2019, DJe 10/12/2019 - grifos nossos) ] 
Controle Interno
TCU
Outras instâncias de controle (autoridades policiais[footnoteRef:5], Ministério Público, entre outras) [5:  Jurisprudência do STJ:"ADMINISTRATIVO. MANDADO DE SEGURANÇA. ATO DO MINISTRO DE ESTADO DO CONTROLE E DA TRANSPARÊNCIA. DECLARAÇÃO DE INIDONEIDADE PARA LICITAR OU CONTRATAR COM A ADMINISTRAÇÃO PÚBLICA. AUSÊNCIA DE QUALQUER ILEGALIDADE NO PROCESSO ADMINISTRATIVO. ORDEM DENEGADA. (...) 4. Preliminar de prescrição da pretensão punitiva afastada, porquanto houve a interrupção da prescrição da ação punitiva da administração com as conclusões do Inquérito Policial nº 095/2012-SR/DPF/PB. Incidência do inciso II, do artigo 2º, da Lei nº 9.873/99. (...) " (MS 21.591/DF, Relator: Ministro MAURO CAMPBELL MARQUES, PRIMEIRA SEÇÃO, julgado em 14/11/2018, DJe 26/3/2019 - grifos nossos) ] 

	IV - por qualquer ato inequívoco que importe em manifestação expressa de tentativa de solução conciliatória no âmbito interno da administração pública federal.
	Primeira possibilidade: data em que o responsável manifesta sua intenção, na fase interna da TCE, de "recolher o valor principal integral atualizado monetariamente, sem a incidência de juros moratórios, nos termos do art. 12, § 2º, da Lei 8.443, de 16 de julho de 1992" (caput do art. 13-A da Instrução Normativa TCU 71/2012) ou a data em que o responsável providencia tal recolhimento e, em seguida, apenas comunica tal providência à Administração (sujeito à complementação de valores) .
	Órgão ou entidade responsável pelo repasse dos recursos

		Segunda possibilidade (desde que não implementada a primeira) : data em que o responsável manifesta, na fase externa da TCE, sua intenção de recolher o débito, ou recolhe o montante que entende devido e, em seguida, comunica tal providência ao TCU (sujeito à complementação de valores) .
	TCU

	I - pela notificação ou citação do indiciado ou acusado, inclusive por meio de edital;
	Data da ciência da citação pelos responsáveis ou de publicação do edital no DOU.
	TCU

	III - pela decisão condenatória recorrível.
	Data da prolação do acórdão condenatório (sujeito a recurso) .
	TCU

50.	Quanto à hipótese do inciso I do art. 2º da Lei 9.873/1999, defendemos a sua caracterização, no âmbito do controle externo, apenas quando o responsável toma ciência da citação efetuada pelo TCU (ou quando é publicado o edital de citação no DOU) . Não se deve considerar, para tanto, as eventuais notificações anteriores encaminhadas ao responsável, mesmo que tenha havido sua respectiva ciência, por não constituírem atos essenciais e suficientes de comunicação.
51.	Conforme assentado na jurisprudência do TCU, somente a citação realizada pelo Tribunal cumpre o efetivo papel de abertura do contraditório e da ampla defesa, de modo que somente sua falha ou ausência têm o condão de invalidar eventual juízo condenatório:
A ausência de notificação do responsável na fase interna do processo de tomada de contas especial não implica vício, porquanto a fase interna constitui procedimento inquisitório de coleta de provas, assemelhado ao inquérito policial, e a fase externa, que se inicia com a autuação do processo no TCU, é que garante o direito à ampla defesa e ao contraditório.
 (Acórdão 653/2017-TCU-Segunda Câmara - Relator: Ministro Augusto Nardes) 
Não há obrigatoriedade de oferecimento de contraditório na fase interna de tomada de contas especial, razão por que a ausência de notificação de responsável nessa fase não prejudica o andamento do processo no TCU. O direito à ampla defesa e ao contraditório deve ser garantido na fase externa. 
 (Acórdão 1514/2007-TCU-Segunda Câmara - Relator: Ministro Ubiratan Aguiar) 
52.	Advertimos, por último, que, a despeito da impertinência da única causa suspensiva expressamente prevista na Lei 9.873/1999 (art. 3º, inciso I) com as pretensões ressarcitória e sancionatória do controle externo, a opção pela aplicação do referido marco legislativo não impede que sejam admitidas outras hipóteses suspensivas, ou mesmo impeditivas, pelas razões já expostas anteriormente neste parecer.
***
53.	Por fim, consignamos que os dois caminhos aqui apresentados bem se prestam aos mesmos desideratos, quais sejam, evitar a perpetuação de situações individuais de incerteza jurídica e, indiretamente, garantir um contraditório minimamente tempestivo, essencial à ampla defesa, em termos substantivos - já que essa acaba, de algum modo, fragilizada diante de longo lapso temporal entre o seu exercício e os fatos de que trata -, sem significar obstáculo leonino à relevantíssima busca pelo ressarcimento do erário, dada a complexidade burocrática que envolve. Estão em linha, ainda, com a tese prevalecente no STF, da prescritibilidade da pretensão de ressarcimento ao erário como regra.
54.	Nesse sentido, servem de desfecho à presente discussão as ponderações do Ministro Benjamin Zymler, apresentadas na parte inicial do voto que fundamentou o Acórdão 1314/2013-TCU-Plenário:
13. De ini¿cio, anoto que nenhuma das posic¿o¿es defendidas - prescric¿a¿o quinquenal por analogia a diversas normas de Direito Pu¿blico e prescric¿a¿o decenal com base no Co¿digo Civil - refoge aos padro¿es da razoabilidade. A questa¿o e¿ controversa, mormente pela falta de disposic¿a¿o legal especi¿fica a regular o instituto da prescric¿a¿o nos processos de controle externo. (grifo nosso) 
55.	Conforme mencionado anteriormente, o STF rejeitou os embargos de declaração opostos pela AGU, no RE 636.886. Assim, aspectos relevantes atinentes à matéria, a exemplo da amplitude da tese ali fixada pertinente à prescrição da pretensão ressarcitória - tais quais o termo inicial da contagem do prazo e os marcos interruptivos e suspensivos - não foram objeto de exame em sede dos referidos embargos. 
56.	É oportuno mencionar que, na sessão plenária de 25/8/2021, a presidente da Corte de Contas da União, Ministra Ana Arraes, comunicou sobre a previsão de ser realizada, em 15/9/2021, sessão extraordinária do Plenário para deliberar sobre a prescrição, tendo em vista as decisões proferidas pelo STF no RE 636.886.
57.	Não obstante a urgência para definição do tema, este membro do Ministério Público de Contas da União considera prudente que, em virtude da eminente definição plenária do TCU sobre o instituto da prescrição da pretensão ressarcitória, seja aguardada a definição sobre a questão da prescrição da pretensão de ressarcimento ao erário.
58.	Desse modo, a sugestão adiante consignada é a de que o julgamento da presente TCE seja sobrestado até que o Plenário do TCU delibere a respeito do tema. Evita-se, assim, que decisões diversas e/ou contraditórias sobre essa temática venham a ser prolatadas pela Corte de Contas.
***
59.	Diante do exposto, este representante do Ministério Público de Contas da União, em discordância com a proposta formulada pela unidade técnica (peças 63-65) , manifesta-se pela adoção das seguintes providências:
i) sobrestar o julgamento desta TCE, nos termos do art. 47 da Resolução TCU 259/2014, diante da pendência da definição plenária do Tribunal de Contas da União a respeito da prescrição da pretensão ressarcitória do TCU; e
ii) uma vez fixado entendimento pelo Plenário da Corte de Contas da União sobre a questão de direito relacionada à prescrição da pretensão de ressarcimento ao erário - se já não houver feito -, com fundamento no art. 16, inciso V, do Regimento Interno/TCU, retome-se o julgamento desta TCE.
60.	Caso o relator não acolha a proposta supra, este membro do Parquet sugere:
a.	 julgar irregulares as contas da empresa Pro Médica Ltda, deixando, porém, de condená-la à reparação do dano (e ao pagamento de multa a ele proporcional) , eis que ocorrida a prescrição das pretensões indenizatória e punitiva;
b.	encaminhar co¿pia da deliberac¿a¿o que vier a julgar esta TCE a¿ responsa¿vel, ao Fundo Nacional de Saúde (FNS) e ao Procurador-Chefe da Procuradoria da Repu¿blica no estado do Piauí, nos termos do art. 16, § 3º, da Lei 8.443/1992 c/c o art. 209, § 7º, do Regimento Interno/TCU, para adoc¿a¿o das medidas cabi¿veis, comunicando-lhes que o relato¿rio e o voto que a fundamentarem podem ser acessados por meio do enderec¿o eletro¿nico www.tcu.gov.br/acordaos."
É o relatório.

Daurea Lorena Terceiro Santos (OAB/PI 7747), Leonardo Cerqueira e Carvalho (OAB/PI 3844) e outros, representando Pró Médica Ltda.

Procurador Rodrigo Medeiros de Lima.

TOMADA DE CONTAS ESPECIAL. FUNDO NACIONAL DE SAÚDE. CAMPANHA NACIONAL DE CIRURGIAS ELETIVAS. IRREGULARIDADES VERIFICADAS PELO DENASUS. NÃO COMPROVAÇÃO DA BOA E REGULAR APLICAÇÃO DOS RECURSOS FEDERAIS REPASSADOS. CITAÇÃO. PRESCRIÇÃO DA PRETENSÃO PUNITIVA. DÉBITO. COMUNIÇÕES.

TOMADA DE CONTAS ESPECIAL (TCE)

Secretaria de Controle Externo de Tomada de Contas Especial (Secex-TCE).

Trata-se de tomada de contas especial instaurada pelo Fundo Nacional de Saúde (FNS) , em desfavor da clínica Pró-Médica Ltda. e do Sr. Ariosto Monte Fontes Ibiapina, em razão de não comprovação da regular aplicação dos recursos federais do Sistema Único de Saúde repassados para serem aplicados na Campanha Nacional de Cirurgias Eletivas.
O motivo da instauração da presente TCE foi a aplicação irregular dos recursos por parte da Pró-Médica Ltda., no período de 7/11/2000 a 11/4/2001, no valor original R$ 99.400,05, que deram ensejo a glosa de pagamentos à referida clínica, sendo o último deles efetuado em 11/04/2001[footnoteRef:2]. [2:  Peças 3-8, 28, p. 2.] 
O tomador de contas, em seu relatório[footnoteRef:3] de 30/11/2018, concluiu pela ocorrência de prejuízo no valor de R$ 99.400,05, imputando a responsabilidade à Pró-Médica Ltda., na condição de contratada, e a Ariosto Monte Fontes Ibiapina, diretor técnico da Pró-Médica, na condição de dirigente, com base nas seguintes irregularidades consignadas no relatório de auditoria do Denasus 156/2003[footnoteRef:4]:   [3:  Peça 28.]  [4:  Peça 3, p. 7.] 
"- Os 194 pacientes visitados, correspondem a 280 AIH pagas; 
- Das 280 AIH pagas, 276 foram cobradas indevidamente. correspondendo a 98,57%; 
- Das 276 AIH pagas indevidamente, 107 (38.78%) foram dos procedimentos cirúrgicos; 
- Das 276 AIH pagas indevidamente. 133 (48.18%) foram do procedimento ambulatorial - escleroterapia; 
- Das 276 AIH pagas indevidamente, 30 (10.87%) foram de pacientes que não se submeteram a cirurgia;
- Das 276 AIH pagas indevidamente, 6 (2.17%) foram de pacientes que nunca residiram nos endereços citados nas AIH."
A Controladoria-Geral da União concordou com as conclusões do tomador de contas e o ministro da Saúde atestou ter tomado ciência das irregularidades e responsabilidades imputadas no processo[footnoteRef:5].  [5:  Peças 30-31.] 
No âmbito desta Corte de Contas, a unidade técnica promoveu a citação apenas da Pró-Médica Ltda., considerando que não restou comprovado o favorecimento pessoal do dirigente da unidade privada hospitalar contratada[footnoteRef:6]. [6:  Peça 36, item 15.1.1.3.] 
Analisadas as alegações de defesa, a Secretaria de Controle Externo de Tomada de Contas Especial (Secex-TCE) concluiu que deveriam ser rejeitadas, por não ter sido demonstrada a boa e regular aplicação dos recursos federais recebidos.
Propôs, assim, rejeitar as alegações de defesa, com julgamento pela irregularidade das contas e imputação de débito, sem aplicação de multa, considerando a ocorrência da prescrição da pretensão punitiva. 
O Ministério Público junto a este Tribunal (MP/TCU) , manifestou-se pelo sobrestamento desta TCE, diante da pendência de definição desta Corte a respeito da prescrição da pretensão ressarcitória do Tribunal relativamente aos entendimentos do STF, e alternativamente, pelo julgamento pela irregularidade das contas da empresa Pró-Médica Ltda., deixando, porém, de condená-la à reparação do dano e ao pagamento de multa, considerando a ocorrência da prescrição das pretensões indenizatória e punitiva.
II
Concordo com a análise empreendida pela Secex-TCE, a qual adoto como fundamento para minhas razões de decidir, sem prejuízo de complementar o exame com as considerações abaixo.
Como destacado pela unidade instrutiva, os elementos de convicção juntados aos autos demonstram que o prejuízo ao erário que motivou a instauração desta TCE decorreu de irregularidades nas cobranças de serviços prestados por entidade privada remunerada com recursos do Sistema Único de Saúde, sem a regular comprovação de sua execução.
Inicialmente, cabe abordar a questão de prescrição das pretensões punitiva e de ressarcimento, suscitadas pela responsável e pelo Ministério Público de Contas. 
Inobstante o minucioso exame do MP/TCU, é oportuno destacar que esta Corte, nos termos do item 9.8 do Acórdão 459/2022-TCU-Plenário  (redator ministro Walton Alencar Rodrigues) , de 9/3/2022, remeteu a análise do tema para processo especificamente constituído para esse fim, por meio de comando expedido à Secex-TCE para que forme grupo técnico de trabalho destinado a apresentar projeto de ato normativo que discipline "o tema da prescrição da pretensão ressarcitória e da prescrição da pretensão punitiva no âmbito do controle externo, tendo por base jurisprudência predominante do Supremo Tribunal Federal, adequando-a às especificidades das diversas formas de atuação do Tribunal de Contas da União".
Até que o Tribunal aprove projeto normativo com regulamentação da temática da prescrição, foi defendido no voto do ministro redator daqueles autos, a manutenção do entendimento consolidado nesta Corte de Contas quanto à imprescritibilidade ações de reparação de dano ao erário, com base no Enunciado 282 da Súmula de Jurisprudência do TCU, bem como a prescrição decenal da pretensão punitiva, prevista no artigo 205 do Código Civil, segundo as diretrizes aprovadas pelo Acórdão 1441/2016-TCU-Plenário.
Registro, ademais, que é pacífico nesta Casa o entendimento de que não se pode buscar ressarcimentos relativos a fatos ocorridos há muito tempo (10, 15, 20 anos) em qualquer situação. Nesses casos, o Tribunal tem se valido de sua conhecida normatização e jurisprudência para, nos casos possíveis, considerar os efeitos do transcurso do tempo em suas decisões, especialmente quando demonstrada ou fortemente presumida a impossibilidade de contraditório e ampla defesa.
Observo que no caso concreto não foi demonstrada tal impossibilidade. Nesse sentido, transcrevo, por pertinentes, trechos do exame da unidade instrutiva:
"15.2. Inicialmente, cabe não deixar olvidar que, conquanto o fato gerador da irregularidade sancionada tenha ocorrido em 11/4/2001, há dezenove anos, os responsáveis foram notificados sobre a irregularidade pela autoridade administrativa competente, tanto assim que foi apresentado o Termo de Parcelamento n° 11/2004, conforme Despacho n° 6/5/2004 6 003 25 1150/SE/FNS/CGEOFC/CORF, de 15/10/2004, que apurou o valor a ser restituído pela entidade privada Pró-Medica Ltda, na pessoa do seu representante legal que assinou o Termo de Parcelamento, consoante informações assentes no item VII do relatório de tomada de contas especial (peça 28, p. 4) .
15.3. Destarte, tão logo se vislumbrou a irregularidade em questão, chamou-se o responsável ainda nos anos de 2004, tendo o próprio reconhecido a dívida e firmado acordo para ressarcir o erário, apenas três anos ocorridos quanto a débitos questionados, portanto, em prazo inferior ao que se prevê na norma para ser considerado prejudicado o exercício do contraditório e da ampla defesa, consoante ver-se-á. 
15.4.	O TCU adota como linha de entendimento jurisprudencial o arquivamento processual quando se verifica a ausência dos pressupostos de desenvolvimento válido e regular do processo, inclusive fartamente mencionado pela defendente, maiormente quando se verifica a possibilidade no prejuízo ao contraditório e à ampla defesa, conforme insculpido no texto constitucional. Assim, in casu, não há enquadramento nas situações que possam porventura pugnar pelo arquivamento do presente processo, já que restou demonstrado que estamos aqui a tratar de caso diferente, onde não se vislumbra nenhum prejuízo na defesa da responsável".
De fato, contam dos autos o termo de parcelamento 11/2004[footnoteRef:7] e a informação que a empresa efetuou o recolhimento de oito parcelas, conforme tabela abaixo mencionada no relatório do tomador de contas[footnoteRef:8] e considerada no demonstrativo de débito elaborado pelo FNS (peça 25) : [7:  Peça 5.]  [8: Peça 28, p. 4.] 
	Data de ocorrência
	Valor histórico (R$) 

	9/3/2004
	5.926,98 

	14/4/2004
	5.916,00 

	6/5/2004
	6.003,25 

	9/6/2004
	6.085,00 

	6/7/2004
	6.176,35 

	6/8/2004
	6.280,61 

	6/9/2004
	6.398,15

	4/10/2004
	6.504,24 

O referido termo de parcelamento foi suspenso por decisão judicial[footnoteRef:9]. Conforme mencionado nas alegações defesa, a clínica Pró-Médica Ltda. ajuizou ação ordinária em desfavor da União, na qual foi deferida um liminar para "autorizar o depósito judicial do valor a título de glosa e parcelado pela Autora, havendo-se suspensa a exigibilidade do crédito em referência"[footnoteRef:10]. Entretanto, no mérito foi indeferido o pedido da contestante, em sentença de outubro de 2009[footnoteRef:11]. [9:  Processo  0023 740-65 .2004.4.0l .3400 - mencionado no despacho de peça 8 e despacho de peça 33.]  [10:  Peça 45, p. 3.]  [11:  Peça 55.] 
Em consonância com o entendimento mencionado no Acórdão 459/2022-TCU-Plenário e nas considerações acima, deixo de acolher a proposta do MP/TCU para sobrestar o julgamento desta TCE até que o Plenário deste Tribunal delibere a respeito da prescrição da pretensão ressarcitória, bem como os argumentos apresentados pela clínica em relação à prescrição. 
Por outro lado, ocorreu a prescrição da pretensão punitiva, com base nos parâmetros definidos no Acórdão 1441/2016-TCU-Plenário, uma vez que a irregularidade sancionada ocorreu em 11/4/2001 e o ato de ordenação da citação ocorreu em 10/3/2020[footnoteRef:12].  [12:  Peça 36.] 
Acertada a análise da unidade instrutiva no sentido de que apesar de o responsável alegar a regularidade na aplicação dos recursos, não apresentou comprovação da realização dos procedimentos médicos glosados pelo Denasus.
Por fim, em relação aos argumentos apresentados pela empresa de que "inexiste a imputação da prática de qualquer ato doloso pela Clínica Pró-Médica Ltda. ou seus gestores", é importante destacar que a condenação em débito independe da ocorrência de conduta dolosa ou de locupletamento, bastando para tanto a constatação de ocorrência de dano ao erário[footnoteRef:13].  [13:  Exemplo de precedentes - Acórdão 1952/2011-TCU-Segunda Câmara (Relator: Min. André de Carvalho) , 5297/2013-TCU - 1ª Câmara (Relator: Ministro José Múcio Monteiro) , 2367/2015-TCU-Plenário e 4485/2020-1ª Câmara (ambos de relatoria do Ministro Benjamin Zymler) .] 
Inexistindo elementos que permitam concluir pela boa e regular aplicação dos recursos repassados, acolho a proposta da unidade instrutiva de que as contas da Pró-Médica Ltda. devem ser julgadas irregulares, com a imputação do débito quantificado (R$ 99.400,05) , abatendo-se os valores recolhidos por meio do termo de parcelamento.
Diante do exposto, manifesto-me pela aprovação do acórdão que ora submeto à apreciação deste Colegiado. 
TCU, Sala das Sessões, em 28 de junho de 2022.
Weder de Oliveira 
Relator